臺灣高等法院臺中分院刑事判決　　　　　　　九十二年度上易字第一四六八號
　　上　訴　人
　　即　被　告　丁○○
　　　　　　　　辛○○
　　　　　　　　庚○○
　　　　　　　　戊○○
　　共　　　同
　　選任辯護人　陳慶諭
　　上　訴　人
　　即　被　告　甲○○
　　　　　　　　丙○○
　　　　　　　　己○○
右上訴人因竊盜等案件，不服臺灣苗栗地方法院九十二年度易字第一六０號中華民國
九十二年六月二十五日第一審判決（起訴案號：臺灣苗栗地方法院檢察署九十年度偵
字第二０七四號），提起上訴，本院判決如左：
    主      文
上訴駁回。
    事      實
一、丁○○與案外人張國振於民國（下同）九十年一月間，合夥承租鄭蓉財（另經台
    灣苗栗地方法檢察署為不起訴處分）所有座落苗栗縣後龍鎮○○○段第二五九之
    十五地號土地，並經鄭蓉財、張國振同意，全權負責處理上開土地之使用事宜（
張國振則於同年三月三日因案入台灣台中監獄台中分監執行徒刑）。同年四月四
    日，鄭蓉財另取得同段第二五九之二及第二五九之十四號之二筆土地，丁○○經
    徵得鄭蓉財同意，將承租之土地範圍擴張至上開鄭蓉財另取得之二筆土地。
二、丁○○明知所承租之土地範圍僅及於鄭蓉財所承租之同段第二五九之二號、第二
    五九之十四號及第二五九之十五號共三筆土地，並不及於同段屬中華民國所有之
    第二六０之十號地號土地及同段第二五九之十四號地號土地南側之屬中華民國之
    未登錄地，竟與辛○○、庚○○、戊○○、甲○○、丙○○、己○○等人共同基
    於意圖為自己不法所有而結夥三人以上竊盜之概括犯意聯絡，自九十二年二月間
    起不詳日期以日薪新台幣（下同）六千元（原判決誤為二千元）雇用知情之戊○○，自九十年三月初起以日薪一千元雇用甲○○、丙○○（自九十年二月間起）
    及己○○（自九十年三月中旬起），並以每日八千元及每立方米砂石四十元之代
    價分別給付駕駛挖土機或營業大貨車之司機辛○○（自不詳日期）及庚○○（自
    九十年二月六日起），由辛○○駕駛挖土機，將前揭中華民國所有之土地上之砂
    石，挖取移至庚○○及戊○○所駕駛之營業大貨車上，再由庚○○、戊○○駕駛
    營業大貨車載至北二高後龍段工地附近及其他不詳地點出售牟利（金額及對象均
    不詳）。嗣經警於九十年四月二十三日下午五時許，在上開地點當場查獲。
三、至於甲○○、丙○○及己○○三人則負責於辛○○以怪手挖掘竊取砂石之際，暨
    倒砂石入庚○○及戊○○等人駕駛之砂石車及搬運砂石之際，在周邊警戒把風，
    看有無警察人員靠近，若發現警車或可疑為警察人員所駕駛之車輛，甲○○、丙○○及己○○等人即以丁○○所配發之無線電對講機（二副扣案），向辛○○、
    庚○○及戊○○等人通報，以利辛○○等人躲避取締。丁○○等七人合計竊挖之
    土地面積，同段第二六０之十號土地部分，達０．０一六六公頃，未登錄地之土
    地部分，則為０．００九一公頃，合計Ｏ．Ｏ二五七公頃。嗣經警於九十年四月
    二十三日下午五時許，在上開地點當場查獲庚○○及戊○○二人分別駕駛車號Ｏ
    Ｑ-一三二號及車號ＨＷ-四七八號之營業大貨車載運砂石中，並於庚○○所駕駛
    之車輛內起獲載運之砂石估價單十七張，並查獲辛○○所駕駛之挖土機一部，辛○○則趁隙逃逸；另當場查獲由丙○○駕駛之甲○○所有借其使用之車號ＭＨ-
    三五二七號自用小客車一輛，並於該車輛駕駛座旁起獲供竊盜砂石通風報信用之
    無線電對講機一副，暨於該車後行李箱處起獲甲○○所持有之武士刀一把，並在
    己○○駕駛其向所有人詹梅蘭之夫蔡佑峰借用之車號ＭＩ-一九六六號箱型車內
    ，起獲供其竊盜通風報信之無線電對講機一副，而循線查知上情。
四、另甲○○於八十九年八月間，在斯時工作之苗栗縣後龍鎮不詳鐵工廠之土地上，
    發現刀刃長達五十二公分，柄長則為二十五公分之武士刀一把，明知其具有殺傷
    力之管制刀械，竟仍加以撿拾，置於所駕駛之車輛內，而駕駛該車於苗栗縣境內
    各該道路之公共場所。再於不詳日期攜帶置放在其平日使用之前開車號ＭＨ-三
    五二七號自用小客車之後行李廂內，未經許可而持有上開業經槍砲彈藥刀械管制
    條例列管之刀械。嗣經警於九十年四月二十三日下午五時許，在上開現場查獲丙○○駕駛該車，而在該車後行李箱起獲該甲○○所持有之武士刀一把。
五、案經苗栗縣警察局竹南分局移送台灣苗栗地方法檢察署檢察官偵查起訴。
    理      由
一、訊據上訴人即被告丁○○、辛○○、庚○○、戊○○、丙○○、己○○及甲○○
    矢口否認有右揭結夥竊盜，被告甲○○並否認持有違法刀械之事實，被告丁○○
    辯稱：挖取的土地是承租地，非國有地，有測量過，也有打椿，並沒有竊盜的意
    思云云；被告辛○○辯稱：未在現場駕駛怪手挖掘土地，只有將怪手出租予丁○○而已，對於竊取國有地砂石部分並不知情云云；被告庚○○辯稱：伊只是載運
    砂石而已，丁○○未告知是盜採砂石，說是合法云云；被告戊○○辯稱：伊是擔
    任開卡車載運砂石，丁○○叫伊作時，沒有說是國有地，他說測量過不是國有地
    云云；被告丙○○辯稱：伊只是在外面看路而已，不知裡面作什麼，是丁○○叫
    伊去作的，一天一千元云云；被告己○○辯稱：伊也只是負責看路而已，理由同
    丙○○云云；被告甲○○則辯稱：扣案刀械是夜市買的，刀鋒沒有磨過，應該是
    撿到的，關於竊盜部分，伊只是幫忙疏解交通，不知道裡面作什麼，是丁○○叫
    伊來做的，因為路較小，卡車比較大台，需要人家指揮進出，由我們三人疏解交
    通云云。然查：
    (一)被告丁○○明知所承租之土地範圍僅及於鄭蓉財所承租之同段第二五九之二號
      、第二五九之十四號及第二五九之十五號共三筆土地，並不及於同段屬中華民
      國所有之第二六０之十號地號土地及同段第二五九之十四號地號土地南側之屬
      中華民國之未登錄地，有被告丁○○所提出之土地租賃契約一份在卷足佐（見
      九十年度偵字第二Ｏ七四號卷第三二頁），並經證人即出租人鄭蓉財在偵訊中
      證述明確（同上偵查卷第二五五頁以下）。可知被告丁○○承租之土地未及國
      有地及國有之未登錄地（第二六０之十號地號土地及同段第二五九之十四號地
      號土地南側之未登錄地）。而被告丁○○等人挖掘之土地確有及於上開國有之
      第二六０之十號地號土地及同段第二五九之十四號地號土地南側之未登錄地，
      除經台灣苗栗地方法檢察署檢察官履勘現場明確，製有勘驗筆錄外（同上偵查
      卷第一二七頁），亦經苗栗縣竹南地政事務所複丈明晰，另製有土地複丈成果
      圖（同上偵查卷第一二九頁）及該所之有關未登錄地之說明函（同上偵查卷第
      一四二頁）分別在卷足稽，而該等盜挖之土地面積，同段第二六０之十號地號
      土地部分，達０．０一六六公頃，未登錄地之土地部分，則為０．００九一公
      頃，合計Ｏ．Ｏ二五七公頃，並經上開複丈成果圖載明。職是，被告丁○○等
      人挖掘之砂石及於國有登錄地及國有未登錄地之事實亦可認定。雖被告辯護人
      辯護意旨略謂：本案檢察官會同主管機關、警察局及地政事務所等人員履勘現
      場時，被告並未到場，地政機關之測量，亦未有地主或被告之指界，且現場於
      案發後並未封鎖保全，時隔三十八日後才作測量，故檢察官之勘驗筆錄及地政
      機關之測量成果圖皆屬傳聞證據而顯有不可信之情形，均無證據能力云云。惟
      按「除顯有不可信之情況外，公務員職務上製作之紀錄文書、證明文書」得為
      證據，為刑事訴訟法第三百五十九條之四第一款所明定。查檢察官會同相關人
      員履勘現場之勘驗筆錄，乃書記官製作記載關於勘驗現場之時間、地點，勘驗
      內容及過程等情況，自屬公務員職務上製作之紀錄文書。又地政人員所作現場
      成果圖，係依據現場實況實施測量結果而製作，屬公務員職務上製作之鑑定證
      明文書。上開二種文書並無確切證據證明其顯有不可信之情況，符合傳聞證據
      之排除條件，堪認具有證據能力。辯護意旨認其無證據能力云云，尚無可採，
      附予敘明。
    (二)次查本件被告丁○○等人確有挖掘國有土地砂石之行為，有如上述，惟渠等均
      一致或分別辯稱，不知有越界，不知有挖取砂石等云。是於茲須進一步探究者
      ，為渠等究竟有無竊盜國有土地砂石之犯意。審究以下諸點，堪認被告丁○○
      等人應有共同竊取國有地砂石之犯意：
      按刑法第十三條第二項規定未必故意，或稱不確定故意，即行為人對於構成
        犯罪之事實預見其發生，且其發生不違背行為人之本意者，成立未必故意，
        最高法院十八年上字第一三○九號、二十年非字第一○四號、二十二年上字
        第四二二九號、五十一年台上字第一二九一號判例可資參照。
      被告丁○○固坦承雇用被告庚○○、戊○○、甲○○、丙○○及己○○等人
        ，且扣案無線電係其提供與被告甲○○、丙○○及己○○，作為與司機聯絡
        之用，而其大約每二至三日即至開挖現場查看等情，然辯稱：伊僅雇工開挖
        承租之土地而已，不知已開挖到國有土地，且伊雇工所挖得之砂石，皆係載
        到國道三號高速公路海寶至後龍路段附近傾倒，至被告甲○○、丙○○及己○○之工作內容僅係指揮交通云云。
      然查證人張國振在原審法院審理中，當檢察官詰問其簽約（提示上開附卷被
        告丁○○提出之租約）承租土地之用途時，答稱「養雞」用（見原審法院九
        十二年六月十一日審理筆錄第五頁），與其在偵訊中「養雞」用之供證一致
        （見偵查卷第二七四頁），但上開附卷租約第六條卻填載為「魚塭」，被告
        丁○○對於此點亦附和上開租約內容供稱係開魚塭用，二人對於合夥承租土
        地作何用之重要內容，竟有如此大之差異，是上開租約關於養殖業所需之記
        載是否掩人耳目，不無疑義。
      另查被告丁○○雖一直陳稱所開挖之土地係擬作魚塭之用，然檢視查獲開挖
        之現場，深達至少三公尺以上，面積廣達數公頃，毫無開挖魚塭之外貌，而
        與一段開挖砂石之現場相同，有開挖之現場照片十八幀附偵查卷第一一一頁
        以下足證，是其所陳與事實顯不相符，復經共同被告甲○○、丙○○及己○○檢視開挖現場照片後，一致指陳不像是要開挖魚塭明確（見原審法院九十
        二年五月二十八日審理筆錄第二五頁），足見被告丁○○避重就輕，逃避開
        挖砂石之事實。設若事實果真如被告丁○○所稱，僅在自己所承租之土地上
        開挖，又何必逃避開挖砂石之事實，而誑稱開挖作魚塭之用，可見其心虛及
        事有蹊蹺。
      再查被告若係合法使用承租之土地，亦無意圖超挖他人土地，本可名正言順
        ，使用承租之土地，又何必一次雇用多達三人之被告甲○○、丙○○及己○○等人，擔任挖掘現場車輛出入主要幹道之路口崗哨，並配備通風報信用之
        無線對講機，被告甲○○並攜帶違禁物之武士刀，是渠等七人是否均無不法
        行為之意圖實值商榷。
      再者，被告丁○○等人辯稱承租之土地曾經鑑界打椿，應無越界情形等云。
        惟自勘驗現場之筆錄觀之，現場並無被告丁○○指稱之界椿存在，且觀之卷
        附現場照片，開挖深度至少達三米以上，已逾一般地政機關打椿之深度，均
        無打椿痕跡；又被告等人既然知悉承租土地鄰地屬他人所有之土地，其開挖
        掘取砂石，更要比一般非挖掘砂石者注意不得越界挖取砂石，而更須劃清界
        址、標明界址，以免違法超挖，此乃挖取砂石者，應有之基本常識，並能預
        見若未予明確標示位置，怪手開挖者即有可能發生越界超挖之結果，如預見
        有越界超挖之結果，卻不事先確實標明予以防範，任由越界超挖行為發生，
        其發生越界超挖情形即不違背本人之意思，而有間接故意亦明，是渠等明知
        不得越界超挖，能預見卻不予防止，渠等有盜取他人土地之砂石之間接故意
        彰彰明甚。從而，被告等人辯稱只在承租之土地開挖，並無越界超挖之意思
       云云，即非實在，而不足採。
      另參諸被告等人越界超挖之面積合計達Ｏ．Ｏ二五七公頃，深度至少亦達三
        公尺以上，容積及面積均非短小，超挖情節尚非輕微，與一般誤認未越界超
        挖，事後發現即自行停止，並期補救補償之善意超挖亦大異其趣，益見被告
        等人對於越界超挖有預見，且確實發生越界超挖之事實，並不違背渠等之本
        意甚為明晰。
      被告甲○○、丙○○及己○○等人，於審理中辯稱不知裡面作什麼，只負責
        疏解交通而已等語，言下之意，均對被告丁○○等人之竊盜砂石行為均不知
        情，而無竊盜犯意云云。然查：被告甲○○、丙○○及己○○等人，如何受
        雇於被告丁○○，又如何在上開土地現場擔任把風工作，於發現有警員、可
        疑者等外人接近時，即應以無線電對講機通報乙節，已分別據被告甲○○、
        丙○○及己○○等人在警訊及偵查初訊中自白甚詳，被告甲○○於警訊及內
        勤檢察官偵訊時，坦承其係受被告丁○○雇用，至工作內容則係負責把風，
        看有無警察前來取締，若發現警察，則以被告丁○○所提供之無線對講機通
        報砂石車司機（見偵查卷第三十八頁至第四十頁、第九十四頁正反面）；至
        被告丙○○業於警訊及內勤檢察官偵訊時坦承係受被告丁○○雇用至現場把
        風，若發現可疑車輛進入，則以被告丁○○所提供之無線電通報砂石車司機
        （同上偵查卷第四十七頁至四十八頁、第九十五頁正反面）；而被告己○○
        業於警訊及內勤檢察官偵訊時坦承係受被告丁○○雇用，且經其指定工作內
        容為若發現有任何車輛進入開挖地區，即用被告丁○○所提供之無線電通報
        砂石車司機等情（見偵查卷第五十二頁至五十四頁、九十四頁反面及九十五
        頁正面）。經核渠等三人間之供詞內容互核一致，供明均在開挖現場擔任把
        風通風報信之工作，復有無線電對講機二副扣案足稽，足見被告甲○○、丙○○及己○○等人，在警訊及偵訊中之自白與事實相符，渠等在原審及本院
        審理中翻異前供，改陳不知裡面做何事云云，均屬事後有所顧慮，迴護他人
        及避卸刑責之詞，而不足憑採。是甲○○、丙○○及己○○等人與被告丁○○、庚○○、戊○○及辛○○等人，均有盜採砂石之犯意聯絡及行為之分擔
        亦明。
      被告庚○○及戊○○負責載運前開越界超挖之土地砂石至被告丁○○指定之
        處所，渠等一直在上開開挖之土地現場搬運砂石，屬有經驗之砂石車司機，
        熟知不得違法搬運越界超挖之砂石以免觸法，此乃渠等搬運砂石應有之基本
        常識，因之，開挖之土地、載運之砂石是否屬他人所有亦應與怪手操作者，
        盡同一之查證義務，如渠等未盡查證之義務，對於可能越界超挖之情形毫不
        在意，卻仍參與搬運，而現場被告丁○○指派被告甲○○等三人擔任把風，
        以無線電對講機通風報信，此等均與一般正常之土地使用者有違，而可見開
        挖之土地有問題。而被告戊○○在偵訊中坦承受被告丁○○雇用，在上開地
        點載運砂石，且被告甲○○、丙○○及己○○等人係在開挖現場外面拿無線
        電繞來繞去等情（偵查卷第九十七頁），足知被告庚○○、戊○○等二人亦
        知悉現場佈有眼線，負責通風報信，顯與常情有違，渠等既負責該等土地砂
        石之搬運，自應盡上開砂石車司機應有之基本查證義務，始得接受僱用搬運
        ，其不為此圖，不問有無越界超挖，一律受僱載運，是其等預見越界超挖之
        發生，而其發生不違背渠等之本意亦明，自亦難解免渠等之間接故意責任。
        另外被告庚○○被警查獲當時，在其所駕駛車輛內查獲十七張「估價單」，
        被告庚○○在公訴檢察官詢問之際供稱：（問：那為何車上還留下十七張單
        據？（提示））因為還沒有請款。（原審法院九十二年五月二十八日審判筆
        錄第二十八頁）益見被告等挖取砂石後論價買賣之事實；更可見渠等只論利
        得，而不論有無越界挖取他人土地之未必故意心態。。
      被告辛○○辯稱僅出租怪手予被告丁○○，未擔任怪手司機云云。惟查被告
        辛○○於警察到現場查緝當時趁隙逃逸，除據被告甲○○在警訊中供述詳實
        外，並經被告甲○○在警訊中明確指認逃逸之怪手司機為被告辛○○無誤在
        卷（同上偵查卷第三十九頁反面），核與另被告己○○、被告庚○○分別在
        警訊中或被告戊○○在偵查中指認之情節相符一致（見同上卷宗第五十三頁
        反面、第六十四頁正面及第二七四頁），審酌被告甲○○、己○○及庚○○
        ，分屬上開土地現場把風及砂石車司機，與怪手司機即被告辛○○均為同事
        ，渠等之指認當無誤認之虞，應認渠等在警訊中之指認實在可採，是被告辛○○上開非現場怪手司機之辯詞，無法採信。
      綜上所述，被告丁○○為現場負責人，雇用其餘所有被告參與越界盜採砂石
        ，被告辛○○為怪手司機，挖掘砂石負有甚高查證有無越界之責任始得採挖
        ，有預見卻故犯，被告戊○○、庚○○均為砂石卡車司機，亦均知不得參與
        載運盜採之砂石，卻間接故意參與盜採砂石，被告甲○○、丙○○及己○○
        等三人負責現場把風，渠等七人均明知在上開土地挖掘砂石，可能越界挖掘
        ，並預見越界挖掘之發生，渠等或參與把風，或參與挖掘，或參與搬運，或
        現場指揮，結果真有發生越界挖掘之情事，足見其越界挖掘不違背渠等之意
        思，均具竊盜之不確定故意（未必故意），渠等共同結夥三人以上竊盜他人
        所有之砂石，均洵堪認定，均應依法論科。
二、訊據被告甲○○對於持有上開扣案刀械之事實固未否認，惟辯稱該刀械並非武士
    刀，只有單刃而已，且並無攜帶至道路公共場所云云。然查扣案之刀械確為槍砲
    彈藥刀械管制條例管制之刀械，已據苗栗縣警察局鑑驗屬實，有該局九十年六月
    十九日（九十）苗警保字第四八三九三3號函乙紙附偵查卷（第一三六頁）可稽
    ，復有扣案之刀械及照片一張可稽（附同上卷宗第一三七頁），足證被告甲○○
    持有扣案之刀械為違禁物無訛，其所辯該刀械非管制之武士刀等云，即與事實不
    符，不足憑信。次查被告甲○○係以自己之車輛攜帶該刀械，駕駛行經道路，抵
    達上開土地現場路旁，再將該把刀械移置其所用車輛（MH－三五三七）之後行李
    廂，已據被告甲○○在審理中供明在卷（見原審法院九十二年五月二十八日審理
    筆錄第二三頁），是被告甲○○撿拾在先，再放入己車，未幾再移置放查獲之車
    輛行李箱內，其中均攜帶經過道路公共場所之事實，亦洵堪認定，所辯未經過公
    共場所之道路云云，既與查證事實不符，當係避卸刑責之詞，均無足採信而應一
    併依法論科。
三、核被告丁○○等七人共同結夥三人以上竊盜，所為均係犯刑法第三百二十一條第
    一項第四款之加重竊盜罪。被告等七人間有犯意之聯絡及行為之分擔，均為共同
    正犯。被告丁○○等七人所為數行為，時間緊接，所犯罪名相同，顯係出於概括
    之犯意為之，為連續犯，依刑法第五十六條之規定以一罪論，並加重其刑。又被
    告甲○○未經許可攜帶刀械部分，所為係犯槍砲彈藥刀械管制條例第十五條第二
    款之於公共場所未經許可攜帶刀械罪（起訴法條原為同條例第十四條已經蒞庭公
    訴檢察官在原審當庭更正法條，自然變更法條問題，附此敘明）。被告甲○○所
    犯二罪，罪名互異，犯意各別為數罪，應分論併罰。原審引用刑法第二十八條、
    第五十六條、第三百二十一條第一項第四款、第七十四條第一款、槍砲彈藥刀械
    管制條例第十五條第二款，刑法第十一條前段，第五十一條第五款、第三十八條
    第一項第一款、第二款，經審酌被告丁○○為現場負責人，雇用其餘所有被告參
    與越界盜採砂石，應負最大刑責，被告辛○○為怪手司機，挖掘砂石之際負有更
    高之責任查證有無越界，始得採挖，卻有預見故犯，否認犯行不知悔改，被告戊○○、庚○○均為砂石卡車司機，亦均知不得參與載運盜採之砂石，卻間接故意
    參與盜採砂石，亦否認犯行並無悔意，被告己○○等三人負責現場把風，按日計
    酬所得非高，三人在警訊及偵訊初供中坦承犯行，並指認逃離現場之怪手司機，
    所盜採之砂石面積Ｏ．Ｏ二五七公頃，但深度至少達三米，容積非小，渠等之品
    行、犯罪之動機、目的、手段、所生之危害及犯罪後之態度等一切情狀，各量處
    丁○○有期徒刑壹年；辛○○、庚○○、戊○○各處有期徒刑捌月；丙○○、己○○各處有期徒刑柒月；甲○○竊盜部分處有期徒刑柒月，又於公共場所未經許
    可攜帶刀械，處有期徒刑貳月，應執行有期徒刑捌月。並分別宣告扣案之無線對
    講機貳副、及武士刀壹把，均沒收。復查被告丙○○、己○○及甲○○等三人，
    前均未曾受有期刑以上刑之宣告，有渠等三人之台灣苗栗地方法院檢察署刑案資
    料查註紀錄表、台灣高等法院被告全國前案紀錄表在卷足憑，警訊及偵訊中坦認
    現場把風，並指認逃離現場之怪手司機，頗知悔意，雖在嗣後偵訊及審理改口迴
    護其他被告等，應屬事後有所顧慮之反應，無可厚非，渠等經此教訓今後應益知
    慎戒，信無再犯之虞，因認渠等本案刑之宣告，以暫不執行為適當，爰併分別諭
    知丙○○、己○○均緩刑參年。甲○○緩刑肆年。用勵自新。且說明削尖的鋼管
    二支，並無證據顯示與本案有何關聯，復為被告等否認有何關係，爰不予宣告沒
    收。核其認事用法，均無違誤，量刑亦屬允當。被告等上訴意旨仍執陳詞指摘原
    判決不當，為無理由，均應駁回。
四、據上論斷，應依刑事訴訟法第三百六十八條，判決如主文。
本案經檢察官乙○○到庭執行職務。
中      華      民      國      九十三  年      四      月      十六    日
                                臺灣高等法院臺中分院刑事第六庭
                                    審判長法  官  李  文  雄
                                            法  官  邱  顯  祥
                                            法  官  陳  秀  
右正本證明與原本無異。
不得上訴。
                                            書記官  江  玉  萍
中      華      民      國      九十三  年      四      月      二十    日
                                                                        Ａ
